臺灣高等法院民事裁定　　　　　　　　　100年度抗字第260號
抗　告　人　林麗惠
上列抗告人因債權人合作金庫商業銀行股份有限公司等與債務人
康家和等間清償借款強制執行事件，就優先承買拍賣標的物聲明
異議，對於中華民國100年1月26日臺灣桃園地方法院99年度執事
聲字第140號裁定提起抗告，本院裁定如下：
    主  文
原裁定廢棄。
    理  由
一、抗告人於原法院異議及於本院抗告意旨，略以：伊承租原法
    院98年度司執字第17030號債權人合作金庫商業銀行股份有
    限公司等與債務人康家和等間清償債務強制執行事件之執行
    標的物即坐落桃園縣桃園市○○段164地號土地（重測前為
    崁子腳段229地號，下稱系爭土地），租期自民國88年12月
    15日起至108年12月15日，伊並於系爭土地上建築占地2至3
    坪之建物（下稱系爭建物）。依民法第426條之2第1項前段
    及土地法第104條第1項前段之規定，伊為系爭土地之承租人
    ，對系爭土地有優先承買權。又上開關於優先承買權之規定
    ，並未明文限制於建物所占用之範圍內，原法院民事執行處
    （下稱執行法院）司法事務官竟認土地法第104條優先承買
    權之範圍，限於實際建築房屋之範圍，否准伊行使優先承買
    權，顯係增加法律所無之限制，侵害伊之權益，經伊聲明異
    議，詎原裁定仍持相同見解，而駁回伊之異議（下稱原裁定
    ），均有違誤。爰提起抗告，求予廢棄原裁定等語。
二、按基地出賣時，地上權人、典權人或承租人有依同樣條件優
    先購買之權。租用基地建築房屋，出租人出賣基地時，承租
    人有依同樣條件優先承買之權。土地法第104條第1項前段、
    民法第426條之2第1項前段分別定有明文。審其立法意旨，
    在使房屋與基地之所有權合歸於一人所有，使法律關係單純
    化，以盡經濟上之效用，並避免租賃關係消滅後，建物因無
    使用土地權限遭拆除還地，防杜紛爭。是以必須對於基地有
    地上權、典權或租賃關係之存在，且地上權人、典權人或承
    租人於基地上有房屋之建築者，始有本條優先購買權之適用
    （最高法院84年台上字第83號判決意旨參照）。而民法第
    426條之2立法意旨為：「建築基地之出租人將基地出賣於第
    三人時，承租人之租賃權雖繼續存在，然其使用與所有仍不
    能合一。承租人在承租基地上設置之建築物出賣於第三人時
    ，亦然。為達到使用與所有合一之目的，促進物之利用並減
    少糾紛，爰參照土地法第104條，增訂本條。」。可知，上
    開土地法、民法規定租用基地建築房屋承租人之優先購買權
    ，倘承租基地並無不能分割之情形，應限於實際建築房屋範
    圍內之基地，基地上並無租賃且無建築房屋部分，自不應准
    予行使優先購買權。又違章建築者，雖不能向地政機關辦理
    登記，但並非不得為交易、讓與之標的，買受人受領交付而
    取得事實上處分權，出賣之原始建築人即不得再以其不能登
    記為由主張所有權為其原始取得，且違章建築之房屋於建造
    完成後，始由房屋受讓人逕向土地所有人租用該基地，仍無
    礙租地建屋之本質，並無排除土地法第104條之適用。
三、經查，抗告人主張其承租系爭土地作興建農舍用，訂有租賃
    契約，租賃期間自88年12月15日起至108年12月15日止，並
    於系爭土地上建築占地約2至3坪之建物等語，業據提出土地
    租賃契約書、地籍資料查詢表，地上物照片、估價單、收據
    等影本（見原法院98年度司執字第17030號拍賣抵押物強制
    執行卷），復經執行法院書記官會同桃園縣桃園地政事務所
    人員於99年6月3日履勘現場測量屬實，有執行筆錄可稽（見
    上開強制執行卷），又執行法院司法事務官依職權向桃園縣
    桃園地政事務所函查系爭土地是否有依法不得分割之情形，
    據該地政事務所函覆稱：系爭土地為桃園都市計畫內土地，
    目前並無禁止分割之限制等語，有該地政事務所99年10月8
    日桃地測字第0990008866號函可佐（見上開強制執行卷）。
    揆諸前揭說明，抗告人本於基地租賃承租人之身分，於系爭
    土地出賣時，固得主張優先承買權，惟系爭土地並無不能分
    割之情形，抗告人僅在系爭土地特定部分上擁有系爭建物，
    自應限於系爭建物實際占地範圍始得行使優先承買權，系爭
    土地上無建物使用部分，即無存有使基地上之房屋合歸於一
    人所有，以盡經濟上之效用之目的可言，此部分自不應准許
    抗告人行使優先承買權。準此，抗告人就系爭土地全數主張
    優先承買權，尚非全然有據，自應由執行法院就近針對抗告
    人得優先承買之土地面積與範圍予以認定。原法院參酌最高
    法院65年台上字第530號判例、84年度台上字第83號判決要
    旨、司法院72年廳民二字第109號函、79年廳民一字第88號
    函文見解，就前揭優先承買權適用範圍所為之闡釋，固非無
    據，惟抗告人就系爭土地上關於系爭建物占用部分仍可行使
    優先承買權，原法院自應分論准駁，乃原法院逕行全部駁回
    其聲請及聲明異議，均有未洽。抗告意旨指摘原裁定不當，
    聲明廢棄，為有理由。自應由本院予以廢棄，發回原法院更
    為妥適之處理。爰裁定如主文。
中    華    民    國   100    年    2     月    25    日
                    民事第十七庭
                        審判長法  官  藍文祥
                              法  官  陳麗芬
                              法  官  張競文
正本係照原本作成。
本裁定除以適用法規顯有錯誤為理由外，不得再抗告。如提起再
抗告，應於收受後10日內委任律師為代理人向本院提出再抗告狀
。並繳納再抗告費新台幣１千元。
中    華    民    國   100    年    3     月    1     日
                              書記官  章大富